ACORDAO-COMPLETO-2556640

ACÓRDÃO 7865/2022 ATA 39/2022 - PRIMEIRA CÂMARA

VISTOS, relatados e discutidos estes autos de tomada de contas especial instaurada pelo Fundo Nacional de Desenvolvimento da Educação (FNDE) devido à omissão no dever de prestar relativa ao termo de compromisso 942/2011, celebrado o município de Extremoz/RN.
ACORDAM os ministros do Tribunal de Contas da União, reunidos em sessão da 1ª Câmara, diante das razões expostas pelo relator, em:
9.1. considerar revel o responsável Sr. Klauss Francisco Torquato Rego, dando-se prosseguimento, para todos os efeitos, ao processo, com fulcro no art. 12, § 3º, da Lei 8.443/1992; 
9.2. julgar irregulares, nos termos dos arts. 1º, I, 16, III, "a" e "c", da Lei 8.443/1992 c/c os arts. 19 e 23, III, da mesma lei, as contas do responsável Sr. Klauss Francisco Torquato Rego, condenando-o ao pagamento das importâncias a seguir especificadas, atualizadas monetariamente e acrescidas dos juros de mora, calculadas a partir das datas discriminadas até a data da efetiva quitação do débito, fixando-lhe o prazo de 15 (quinze) dias, a contar da notificação, para que comprove, perante o Tribunal, o recolhimento das referidas quantias aos cofres do Fundo Nacional de Desenvolvimento da Educação, nos termos do art. 23, III, "a", da citada lei c/c o art. 214, III, "a", do RI/TCU:  
	Data de ocorrência
	Valor histórico (R$) 

	8/9/2011
	97.979,51

	15/6/2012
	146.969,27

	1º/10/2012
	122.474,39

	10/12/2012
	122.474,39

9.3. aplicar ao responsável Sr. Klauss Francisco Torquato Rego a multa prevista no art. 57 da Lei 8.443/1992 c/c o art. 267 do RI/TCU, no valor de R$ 100.000,00 (cem mil reais) , fixando-lhe o prazo de 15 (quinze) dias, a contar da notificação, para que comprove, perante este Tribunal (art. 214, III, "a", do RI/TCU) , o recolhimento da dívida aos cofres do Tesouro Nacional, atualizada monetariamente desde a data deste acórdão até a do efetivo recolhimento, se pagas após o vencimento, na forma da legislação em vigor;
9.4. autorizar, desde logo, a cobrança judicial das dívidas, caso não atendidas as notificações, na forma do disposto no art. 28, II, da Lei 8.443/1992; 
9.5. autorizar, desde logo, se requerido, com fundamento no art. 26 da Lei 8.443/1992 c/c o art. 217, §§ 1º e 2º, do RI/TCU, o parcelamento das dívidas em até 36 parcelas, incidindo, sobre cada parcela, corrigida monetariamente, os correspondentes acréscimos legais, fixando-lhe o prazo de 15 (quinze) dias, a contar do recebimento da notificação, para comprovar, perante o Tribunal, o recolhimento da primeira parcela, e de 30 (trinta) dias, a contar da parcela anterior, para comprovar o recolhimento das demais parcelas, devendo incidir, sobre cada valor mensal, atualizado monetariamente, os juros de mora devidos, no caso do débito, na forma prevista na legislação em vigor, alertando o responsável de que a falta de comprovação do pagamento de qualquer parcela importará o vencimento antecipado do saldo devedor, nos termos do art. 217, § 2º, do RI/TCU;
9.6. encaminhar cópia desta deliberação à Procuradoria da República no Estado do Rio Grande do Norte, em cumprimento ao disposto no §3º do art. 16 da Lei 8.443/1992;
9.7. enviar cópia deste acórdão ao Fundo Nacional de Desenvolvimento da Educação e ao responsável;
9.8. informar aos interessados que o inteiro teor da presente deliberação estará disponível para a consulta no dia seguinte à sua oficialização, no endereço www.tcu.gov.br/acordaos.

TOMADA DE CONTAS ESPECIAL - instaurada pelo(a) Fundo Nacional de Desenvolvimento da Educação em razão de omissão no dever de prestar contas de Termo de Compromisso  que teve como objeto construção de 1 (uma) quadra esportiva escolar coberta.

Primeira Câmara

Fundo Nacional de Desenvolvimento da Educação.

3. Interessados/Responsáveis:
3.1. Responsável: Klauss Francisco Torquato Rego (XXX.774.644-XX).

13.1. Ministros presentes: Walton Alencar Rodrigues (Presidente), Benjamin Zymler, Vital do Rêgo e Jorge Oliveira.
13.2. Ministro-Substituto presente: Weder de Oliveira (Relator).

WEDER DE OLIVEIRA

Reproduzo, com os ajustes de forma, a instrução da Secretaria de Controle Externo de Tomada de Contas Especial (SecexTCE) [footnoteRef:2]: [2:  Peça 1.] 
"INTRODUÇÃO
Cuidam os autos de tomada de contas especial instaurada pelo Fundo Nacional de Desenvolvimento da Educação, em desfavor de Klauss Francisco Torquato Rego (CPF: XXX.774.644-XX) , em razão de omissão no dever de prestar contas realizadas por meio do Termo de compromisso 00942/2011 (peça 5) firmado entre o FUNDO NACIONAL DE DESENVOLVIMENTO DA EDUCAÇÃO e o município de Extremoz - RN, e que tinha por objeto o instrumento descrito como 'construção de 1 (uma) quadra esportiva escolar coberta'.
HISTÓRICO
Em 16/4/2020, com fundamento na IN/TCU 71/2012, alterada pela IN/TCU 76/2016, e DN/TCU 155/2016, o dirigente da instituição Fundo Nacional de Desenvolvimento da Educação autorizou a instauração da tomada de contas especial (peça 1) . O processo foi registrado no sistema e-TCE com o número 1194/2020.
O Termo de compromisso 00942/2011 foi firmado no valor de R$ 979.795,14, sendo R$ 489.897,57 à conta do concedente e R$ 489.897,57 referentes à contrapartida do convenente. Teve vigência de 8/9/2011 a 28/8/2013, com prazo para apresentação da prestação de contas em 9/6/2018. Os repasses efetivos da União totalizaram R$ 489.897,57 (peça 3) .
A prestação de contas e complementações enviadas foram analisadas por meio do documento constante na peça 6.
O fundamento para a instauração da Tomada de Contas Especial, conforme consignado na matriz de responsabilização elaborada pelo tomador de contas, foi a constatação da seguinte irregularidade (peça 20) : 
Não comprovação da boa e regular aplicação dos recursos federais repassados à Prefeitura Municipal de Extremoz - RN, em face da omissão no dever de prestar contas dos valores transferidos, no âmbito do termo de compromisso descrito como 'construção de 1 (uma) quadra esportiva escolar coberta', no período de 8/9/2011 a 28/8/2013, cujo prazo encerrou-se em 9/6/2018.
O responsável arrolado na fase interna foi devidamente comunicado e, diante da ausência de justificativas suficientes para elidir a irregularidade e da não devolução dos recursos, instaurou-se a tomada de contas especial.
No relatório (peça 21) , o tomador de contas concluiu que o prejuízo importaria no valor original de R$ 489.897,56, imputando-se a responsabilidade a Klauss Francisco Torquato Rego, prefeito no período de 1/1/2009 a 31/12/2016, na condição de gestor dos recursos. 
Em 16/8/2021, a Controladoria-Geral da União emitiu o relatório de auditoria (peça 25) , em concordância com o relatório do tomador de contas. O certificado de auditoria e o parecer do dirigente do órgão de controle interno concluíram pela irregularidade das presentes contas (peças 26 e 27) .
Em 20/8/2021, o ministro responsável pela área atestou haver tomado conhecimento das conclusões contidas no relatório e certificado de auditoria, bem como do parecer conclusivo do dirigente do órgão de controle interno, manifestando-se pela irregularidade das contas, e determinou o encaminhamento do processo ao Tribunal de Contas da União (peça 28) .
Na instrução inicial (peça 33) , analisando-se os documentos nos autos, concluiu-se pela necessidade de realização de citação e audiência para as seguintes irregularidades: 
Irregularidade 1: não comprovação da boa e regular aplicação dos recursos federais repassados ao município de Extremoz - RN, em face da omissão no dever de prestar contas dos valores transferidos, no âmbito do termo de compromisso descrito como 'construção de 1 (uma) quadra esportiva escolar coberta', no período de 8/9/2011 a 28/8/2013, cujo prazo encerrou-se em 9/6/2018.
Evidências da irregularidade: documentos técnicos presentes nas peças 7, 8, 9, 10 e 11.
Normas infringidas: art. 37, caput, c/c o art. 70, parágrafo único, da Constituição da República Federativa do Brasil; art. 93, do Decreto-lei 200/1967; art. 66, do Decreto 93.872/1986; e Portaria Interministerial nº 424, de 30 de dezembro de 2016.
Débitos relacionados ao responsável Klauss Francisco Torquato Rego (CPF: XXX.774.644-XX) :
	Data de ocorrência
	Valor histórico (R$) 

	8/9/2011
	97.979,51

	15/6/2012
	146.969,27

	1/10/2012
	122.474,39

	10/12/2012
	122.474,39

Cofre credor: Fundo Nacional de Desenvolvimento da Educação.
Responsável: Klauss Francisco Torquato Rego (CPF: XXX.774.644-XX) .
Conduta: não demonstrar a boa e regular aplicação dos recursos federais recebidos e geridos por meio do instrumento em questão, no período de 8/9/2011 a 28/8/2013, em face da omissão na prestação de contas, cujo prazo encerrou-se em 9/6/2018.
Nexo de causalidade: a conduta descrita impediu o estabelecimento do nexo causal entre as possíveis despesas efetuadas com os recursos recebidos, no âmbito do instrumento em questão, no período de 8/9/2011 a 28/8/2013.
Culpabilidade: não há excludentes de ilicitude, de culpabilidade e de punibilidade; é razoável supor que o responsável tinha consciência da ilicitude de sua conduta; era exigível conduta diversa da praticada, qual seja, desincumbir-se do seu dever por meio da apresentação da prestação de contas no prazo e forma devidos. 
Encaminhamento: citação.
Irregularidade 2: não disponibilização das condições materiais mínimas e necessárias para que o seu sucessor pudesse apresentar a prestação de contas do termo de compromisso descrito como 'construção de 1 (uma) quadra esportiva escolar coberta', no período de 8/9/2011 a 28/8/2013, cujo prazo encerrou-se em 9/6/2018.
Evidências da irregularidade: documentos técnicos presentes nas peças 12 e 19.
Normas infringidas: art. 37, caput, c/c o art. 70, parágrafo único, da Constituição da República Federativa do Brasil; art. 93, do Decreto-lei 200/1967; e art. 66, do Decreto 93.872/1986.
Responsável: Klauss Francisco Torquato Rego (CPF: XXX.774.644-XX) .
Conduta: não disponibilizar as condições materiais mínimas e necessárias para que o seu sucessor pudesse apresentar a prestação de contas.
Nexo de causalidade: a conduta descrita impediu o estabelecimento do nexo causal entre as possíveis despesas efetuadas com os recursos recebidos, no âmbito do instrumento em questão, no período de 8/9/2011 a 28/8/2013.
Culpabilidade: não há excludentes de ilicitude, de culpabilidade e de punibilidade; é razoável supor que o responsável tinha consciência da ilicitude de sua conduta; era exigível conduta diversa da praticada, qual seja, desincumbir-se do seu dever por meio da apresentação da prestação de contas no prazo e forma devidos. 
Fundamentação para o encaminhamento: 
O sucessor do responsável não pode figurar como corresponsável pela omissão no dever de prestar contas dos recursos ora questionados, uma vez que tomou as providências necessárias para o resguardo do patrimônio público (peça 12) , conforme registrado no relatório do tomador de contas (peça 21) .
Cumpre esclarecer que, em consulta realizada à Procuradoria Federal no FNDE - PROFE, emanou-se o entendimento, nos termos do Parecer nº 767/2008, de que para os casos de omissão a corresponsabilidade somente se aplica quando o prazo para prestação de contas recai sobre o mandato do prefeito sucessor, desde que não adotadas as competentes medidas de resguardo ao erário.
No caso em exame, não há que se falar em corresponsabilidade, visto que apesar do prazo para prestação de contas ter se encerrado em 9/6/2018, durante o período de gestão do sucessor, este adotou as medidas legais de resguardo ao erário, conforme Representação protocolizada junto ao Ministério Público Federal. A documentação em questão foi considerada suficiente pela Procuradoria Federal no FNDE - PROFE como comprovação da adoção das referidas medidas (peça 12) .
Tendo em vista as providências adotadas, não há evidências da disponibilização das condições materiais mínimas e necessárias para que o sucessor pudesse apresentar a prestação de contas.
Encaminhamento: audiência.
Em cumprimento ao pronunciamento da unidade (peça 35) , foram efetuadas citação e audiência do responsável, nos moldes adiante:
 Klauss Francisco Torquato Rego - promovida a citação e audiência do responsável, conforme delineado adiante:
	Comunicação: Ofício 16642/2022 - Seproc (peça 37) 
Data da Expedição: 3/5/2022
Data da Ciência: 9/5/2022 (peça 38) 
Nome Recebedor: Leandro Sales
Observação: Ofício enviado para o endereço do responsável, conforme pesquisa na base de dados no sistema da Receita Federal, custodiada pelo TCU (peça 36) .
Fim do prazo para a defesa: 24/5/2022
	
Conforme Despacho de Conclusão das Comunicações Processuais (peça 39) , as providências inerentes às comunicações processuais foram concluídas. 
Transcorrido o prazo regimental, o responsável Klauss Francisco Torquato Rego permaneceu silente, devendo ser considerado revel, nos termos do art. 12, § 3º, da Lei 8.443/1992.
ANÁLISE DOS PRESSUPOSTOS DE PROCEDIBILIDADE DA IN/TCU 71/2012
Avaliação de Viabilidade do Exercício do Contraditório e Ampla Defesa
	Verifica-se que não houve o transcurso de mais de dez anos desde o fato gerador sem que tenha havido a notificação do responsável pela autoridade administrativa federal competente (art. 6º, inciso II, c/c art. 19 da IN/TCU 71/2012, modificada pela IN/TCU 76/2016) , uma vez que o fato gerador da irregularidade sancionada ocorreu em 10/6/2018, e o responsável foi notificado sobre as irregularidades pela autoridade administrativa competente conforme segue:
Klauss Francisco Torquato Rego, por meio do ofício acostado à peça 8, recebido em 13/5/2019, conforme AR (peça 11) .
Valor de Constituição da TCE 	
	Verifica-se, ainda, que o valor atualizado do débito apurado (sem juros) em 1/1/2017 é de R$ 671.154,69, portanto superior ao limite mínimo de R$ 100.000,00, na forma estabelecida conforme os arts. 6º, inciso I, e 19 da IN/TCU 71/2012, modificada pela IN/TCU 76/2016. 
OUTROS PROCESSOS/DÉBITOS NOS SISTEMAS DO TCU COM O MESMO RESPONSÁVEL
	Informa-se que foram encontrados processos no Tribunal com o mesmo responsável:
	Responsável
	Processo

	Klauss Francisco Torquato Rego
	Processo 009.871/2010-1 [RI, encerrado] 
Processo 017.897/2011-4 [TCE, encerrado]
Processo 036.840/2017-3 [PC, encerrado]
Processo 002.353/2020-2 [CBEX, encerrado]
Processo 028.207/2020-3 [CBEX, encerrado] 
Processo 002.357/2020-8 [CBEX, encerrado]
Processo 005.925/2019-3 [TCE, encerrado]
Processo 005.215/2021-8 [CBEX, encerrado]
Processo 043.205/2021-6 [CBEX, encerrado] 
Processo 005.735/2019-0 [TCE, encerrado] 
Processo 028.208/2020-0 [CBEX, encerrado]
Processo 038.246/2021-0 [CBEX, encerrado] 
Processo 025.841/2020-3 [TCE, encerrado] 
Processo 038.245/2021-3 [CBEX, encerrado] 
Processo 043.203/2021-3 [CBEX, encerrado] 
Processo 033.368/2019-8 [TCE, encerrado] 
Processo 036.180/2021-1 [TCE, aberto] 
Processo 027.328/2018-0 [TCE, aberto] 
Processo 023.713/2017-8 [CBEX, encerrado]
Processo 023.715/2017-0 [CBEX, encerrado]
Processo 005.185/2021-1 [CBEX, encerrado]

	A tomada de contas especial está, assim, devidamente constituída e em condição de ser instruída.
EXAME TÉCNICO
Da validade das notificações: 
	Preliminarmente, cumpre tecer breves considerações sobre a forma como são realizadas as comunicações processuais no TCU. A esse respeito, destacam-se o art. 179, do Regimento Interno do TCU (Resolução 155, de 4/12/2002) e o art. 4º, inciso III, § 1º, da Resolução TCU 170, de 30 de junho de 2004, in verbis:
Art. 179. A citação, a audiência ou a notificação, bem como a comunicação de diligência, farse-ão:
I - mediante ciência da parte, efetivada por servidor designado, por meio eletrônico, fac-símile, telegrama ou qualquer outra forma, desde que fique confirmada inequivocamente a entrega da comunicação ao destinatário;
II - mediante carta registrada, com aviso de recebimento que comprove a entrega no endereço do destinatário;
III - por edital publicado no Diário Oficial da União, quando o seu destinatário não for localizado
 (...) 
Art. 3º As comunicações serão dirigidas ao responsável, ou ao interessado, ou ao dirigente de órgão ou entidade, ou ao representante legal ou ao procurador constituído nos autos, com poderes expressos no mandato para esse fim, por meio de:
I - correio eletrônico, fac-símile ou telegrama;
II - servidor designado;
III - carta registrada, com aviso de recebimento;
IV - edital publicado no Diário Oficial da União, quando o seu destinatário não for localizado, nas hipóteses em que seja necessário o exercício de defesa.
Art. 4º. Consideram-se entregues as comunicações:
I - efetivadas conforme disposto nos incisos I e II do artigo anterior, mediante confirmação da ciência do destinatário;
II - realizadas na forma prevista no inciso III do artigo anterior, com o retorno do aviso de recebimento, entregue comprovadamente no endereço do destinatário;
III - na data de publicação do edital no Diário Oficial da União, quando realizadas na forma prevista no inciso IV do artigo anterior.
§ 1º O endereço do destinatário deverá ser previamente confirmado mediante consulta aos sistemas disponíveis ao Tribunal ou a outros meios de informação, a qual deverá ser juntada ao respectivo processo.
 (...) 
	Bem se vê, portanto, que a validade da citação via postal não depende de que o aviso de recebimento seja assinado pelo próprio destinatário da comunicação, o que dispensa, no caso em tela, a entrega do AR em 'mãos próprias'. A exigência da norma é no sentido de o Tribunal verificar se a correspondência foi entregue no endereço correto, residindo aqui a necessidade de certeza inequívoca. 
	Não é outra a orientação da jurisprudência do TCU, conforme se verifica dos julgados a seguir transcritos:
São válidas as comunicações processuais entregues, mediante carta registrada, no endereço correto do responsável, não havendo necessidade de que o recebimento seja feito por ele próprio (Acórdão 3648/2013-TCU-Segunda Câmara, Relator José Jorge) ;
É prescindível a entrega pessoal das comunicações pelo TCU, razão pela qual não há necessidade de que o aviso de recebimento seja assinado pelo próprio destinatário. Entregandose a correspondência no endereço correto do destinatário, presume-se o recebimento da citação. (Acórdão 1019/2008-TCU-Plenário, Relator Benjamin Zymler) ;
As comunicações do TCU, inclusive as citações, deverão ser realizadas mediante Aviso de Recebimento - AR, via Empresa Brasileira de Correios e Telégrafos, bastando para sua validade que se demonstre que a correspondência foi entregue no endereço correto. (Acórdão 1526/2007-TCU-Plenário, Relator Aroldo Cedraz) .
A validade do critério de comunicação processual do TCU foi referendada pelo Supremo Tribunal Federal, nos termos do julgamento do MS-AgR 25.816/DF, por meio do qual se afirmou a desnecessidade da ciência pessoal do interessado, entendendo-se suficiente a comprovação da entrega do 'AR' no endereço do destinatário:
Ementa: agravo regimental. Mandado de segurança. Desnecessidade de intimação pessoal das decisões do tribunal de contas da união. art. 179 do regimento interno do TCU. Intimação do ato impugnado por carta registrada, iniciado o prazo do art. 18 da lei nº 1.533/51 da data constante do aviso de recebimento. Decadência reconhecida. Agravo improvido.
O envio de carta registrada com aviso de recebimento está expressamente enumerado entre os meios de comunicação de que dispõe o Tribunal de Contas da União para proceder às suas intimações.
O inciso II do art. 179 do Regimento Interno do TCU é claro ao exigir apenas a comprovação da entrega no endereço do destinatário, bastando o aviso de recebimento simples. 
Da revelia do responsável Klauss Francisco Torquato Rego
No caso vertente, a citação do responsável se deu em endereços provenientes da base de CPFs da Receita Federal, em sistema custodiado pelo TCU. A entrega dos ofícios citatórios nesses endereços ficou comprovada (peça 36) .
Nos processos do TCU, a revelia não leva à presunção de que seriam verdadeiras todas as imputações levantadas contra os responsáveis, diferentemente do que ocorre no processo civil, em que a revelia do réu opera a presunção da verdade dos fatos narrados pelo autor (Acórdão 1009/2018-TCU-Plenário, Relator Bruno Dantas; 2369/2013-TCU-Plenário, Relator Benjamin Zymler e 2449/2013-TCU-Plenário, Relator Benjamin Zymler) . Dessa forma, a avaliação da responsabilidade do agente não pode prescindir da prova existente no processo ou para ele carreada. 
Ao não apresentar sua defesa, o responsável deixou de produzir prova da regular aplicação dos recursos sob sua responsabilidade, em afronta às normas que impõem aos gestores públicos a obrigação legal de, sempre que demandados pelos órgãos de controle, apresentar os documentos que demonstrem a correta utilização das verbas públicas, a exemplo do contido no art. 93 do Decreto-Lei 200/1967: 'Quem quer que utilize dinheiros públicos terá de justificar seu bom e regular emprego na conformidade das leis, regulamentos e normas emanadas das autoridades administrativas competentes.' 
Mesmo as alegações de defesa não sendo apresentadas, considerando o princípio da verdade real que rege esta Corte, procurou-se buscar, em manifestações do responsável na fase interna desta Tomada de Contas Especial, se havia algum argumento que pudesse ser aproveitado a seu favor. 
	No entanto, o responsável não se manifestou na fase interna, não havendo, assim, nenhum argumento que possa vir a ser analisado e posteriormente servir para afastar as irregularidades apontadas.
Em consulta ao SigPC, sistema corporativo do instaurador, realizada na data de 26/7/2022, verifica-se que o responsável também não apresentou contas junto a esse órgão e continua inadimplente (peça 40) .
Em se tratando de processo em que a parte interessada não se manifestou acerca das irregularidades imputadas, não há elementos para que se possa efetivamente aferir e reconhecer a ocorrência de boa-fé na conduta do responsável, podendo este Tribunal, desde logo, proferir o julgamento de mérito pela irregularidade das contas, conforme os termos dos §§ 2º e 6º do art. 202 do Regimento Interno do TCU. (Acórdão 2064/2011-TCU-Primeira Câmara (Relator Ubiratan Aguiar) , 6.182/2011-TCU-1ª Câmara (Relator Weber de Oliveira) , 4.072/2010-TCU-1ª Câmara (Relator Valmir Campelo) , 1.189/2009-TCU-1ª Câmara (Relator Marcos Bemquerer) , 731/2008-TCU-Plenário (Relator Aroldo Cedraz) .
Dessa forma, o responsável Klauss Francisco Torquato Rego deve ser considerado revel, nos termos do art. 12, § 3º, da Lei 8.443/1992, devendo as contas serem julgadas irregulares, condenando-o ao débito apurado e aplicando-lhe a multa prevista no art. 57 da Lei 8.443/1992.
Prescrição da Pretensão Punitiva
	Vale ressaltar que a pretensão punitiva do TCU, conforme Acórdão 1441/2016-TCU-Plenário, Relator Benjamin Zymler, que uniformizou a jurisprudência acerca dessa questão, subordina-se ao prazo geral de prescrição indicado no art. 205 do Código Civil, que é de dez anos, contado da data de ocorrência da irregularidade sancionada, nos termos do art. 189 do Código Civil, sendo este prazo interrompido pelo ato que ordenar a citação, a audiência ou a oitiva do responsável.
No caso em exame, não ocorreu a prescrição, uma vez que a irregularidade sancionada ocorreu em 10/6/2018, e o ato de ordenação da citação ocorreu em 21/3/2022.
Cumpre observar, ainda, que a conduta do responsável, consistente nas irregularidades 'não comprovação da boa e regular aplicação dos recursos federais repassados em face da omissão no dever de prestar contas' e 'não disponibilização das condições materiais mínimas e necessárias para que o seu sucessor pudesse apresentar a prestação de contas', configura violação não só às regras legais, mas também aos princípios basilares da administração pública, eis que, em última análise, ocorre o comprometimento da necessária satisfação à sociedade sobre o efetivo emprego dos recursos públicos postos à disposição da municipalidade, por força do instrumento de repasse em questão.
Nesses casos, em que fica evidente a falta de transparência e lisura, não há como afastar as suspeitas sempre presentes de que a totalidade dos recursos públicos federais, transferida ao município, tenha sido integralmente desviada, em prol de gestor ímprobo, ou de pessoas por ele determinadas, a revelar grave inobservância de dever de cuidado no trato com a coisa pública, isto é, ato praticado com culpa grave, pois, na espécie, a conduta do responsável se distancia daquela que seria esperada de um administrador público minimante diligente, num claro exemplo de erro grosseiro a que alude o art. 28 do Decreto-lei 4.657/1942 (Lei de Introdução às Normas do Direito Brasileiro) , incluído pela Lei 13.655/2018 (Acórdão 1689/2019-TCU-Plenário, Relator Augusto Nardes; Acórdão 2924/2018-TCU-Plenário, Relator José Mucio Monteiro; Acórdão 2391/2018-TCU-Plenário, Relator Benjamin Zymler) . 
CONCLUSÃO
	Em face da análise promovida na seção 'Exame Técnico', verifica-se que o responsável Klauss Francisco Torquato Rego não logrou comprovar a boa e regular aplicação dos recursos, instado a se manifestar, optou pelo silêncio, configurando a revelia, nos termos do § 3º, do art. 12, da Lei 8.443/1992. Ademais, inexistem nos autos elementos que demonstrem a boa-fé do responsável ou a ocorrência de outras excludentes de culpabilidade.
Verifica-se também que não houve a prescrição da pretensão punitiva, conforme análise já realizada.
	Tendo em vista que não constam dos autos elementos que permitam reconhecer a boa-fé do responsável, sugere-se que as suas contas sejam julgadas irregulares, nos termos do art. 202, § 6º, do Regimento Interno do TCU, com a imputação do débito atualizado monetariamente e acrescido de juros de mora, nos termos do art. 202, § 1º do Regimento Interno do TCU, descontado o valor eventualmente recolhido, com a aplicação da multa prevista no art. 57 da Lei 8.443/1992.
Por fim, como não houve elementos que pudessem modificar o entendimento acerca das irregularidades em apuração, mantém-se a matriz de responsabilização presente na peça 32.
PROPOSTA DE ENCAMINHAMENTO
Diante do exposto, submetemos os autos à consideração superior, propondo ao Tribunal:
Considerar revel o responsável Klauss Francisco Torquato Rego (CPF: XXX.774.644-XX) , para todos os efeitos, dando-se prosseguimento ao processo, com fulcro no art. 12, § 3º, da Lei 8.443/1992. 
Julgar irregulares, nos termos dos arts. 1º, inciso I, 16, inciso III, alíneas a e c, da Lei 8.443/1992, c/c os arts. 19 e 23, inciso III, da mesma Lei, as contas do responsável Klauss Francisco Torquato Rego (CPF: XXX.774.644-XX) , condenando-o ao pagamento das importâncias a seguir especificadas, atualizadas monetariamente e acrescidas dos juros de mora, calculadas a partir das datas discriminadas até a data da efetiva quitação do débito, fixando-lhe o prazo de quinze dias, para que comprove, perante o Tribunal, o recolhimento das referidas quantias aos cofres do Fundo Nacional de Desenvolvimento da Educação, nos termos do art. 23, inciso III, alínea 'a', da citada lei, c/c o art. 214, inciso III, alínea 'a', do Regimento Interno do TCU.  
		Débitos relacionados ao responsável Klauss Francisco Torquato Rego (CPF: XXX.774.644-XX) :
	Data de ocorrência
	Valor histórico (R$) 

	8/9/2011
	97.979,51

	15/6/2012
	146.969,27

	1/10/2012
	122.474,39

	10/12/2012
	122.474,39

Valor atualizado do débito (com juros) em 26/7/2022: R$ 894.020,55.
Aplicar ao responsável Klauss Francisco Torquato Rego (CPF: XXX.774.644-XX) , a multa prevista no art. 57 da Lei 8.443/1992 c/c o art. 267 do Regimento Interno do TCU, fixando-lhe o prazo de quinze dias, a contar da notificação, para que comprove, perante o Tribunal (art. 214, III, alínea 'a', do Regimento Interno do TCU) , o recolhimento da dívida aos cofres do Tesouro Nacional, atualizada monetariamente desde a data do acórdão que vier a ser proferido por este Tribunal até a data do efetivo recolhimento, se paga após o vencimento, na forma da legislação em vigor.
Autorizar, desde logo, a cobrança judicial das dívidas, caso não atendida a notificação, na forma do disposto no art. 28, inciso II, da Lei 8.443/1992.
Autorizar também, desde logo, se requerido, com fundamento no art. 26, da Lei 8.443, de 1992, c/c o art. 217, §1º do Regimento Interno do TCU, o parcelamento da dívida em até 36 parcelas, incidindo, sobre cada parcela, corrigida monetariamente, os correspondentes acréscimos legais, fixando-lhe o prazo de quinze dias, a contar do recebimento da notificação, para comprovar, perante o Tribunal, o recolhimento da primeira parcela, e de trinta dias, a contar da parcela anterior, para comprovar os recolhimentos das demais parcelas, devendo incidir, sobre cada valor mensal, atualizado monetariamente, os juros de mora devidos, no caso do débito, na forma prevista na legislação em vigor, alertando o responsável de que a falta de comprovação do recolhimento de qualquer parcela importará o vencimento antecipado do saldo devedor, nos termos do § 2º do art. 217 do Regimento Interno deste Tribunal. 
Esclarecer ao responsável Klauss Francisco Torquato Rego (CPF: XXX.774.644-XX) que, caso se demonstre, por via recursal, a correta aplicação dos recursos, mas não se justifique a omissão da prestação de contas, o débito poderá ser afastado, mas permanecerá a irregularidade das contas, dando-se ensejo à aplicação da multa prevista no art. 58, inciso I, da Lei 8.443/1992.
Enviar cópia do Acórdão a ser prolatado à Procuradoria da República no Estado de RN, nos termos do § 3º do art. 16 da Lei 8.443/1992, c/c o § 7º do art. 209 do Regimento Interno do TCU, para adoção das medidas cabíveis.
Enviar cópia do Acórdão que vier a ser proferido ao Fundo Nacional de Desenvolvimento da Educação e ao responsável, para ciência.
Informar à Procuradoria da República no Estado de RN, ao Fundo Nacional de Desenvolvimento da Educação e ao responsável que a presente deliberação, acompanhada do Relatório e do Voto que a fundamenta, está disponível para a consulta no endereço www.tcu.gov.br/acordaos, além de esclarecer que, caso requerido, o TCU poderá fornecer sem custos as correspondentes cópias, de forma impressa.
Informar à Procuradoria da República no Estado de RN que, nos termos do parágrafo único do art. 62 da Resolução TCU 259/2014, os procuradores e membros do Ministério Público credenciados nesta Corte podem acessar os presentes autos de forma eletrônica e automática, ressalvados apenas os casos de eventuais peças classificadas como sigilosas, as quais requerem solicitação formal."
O MP/TCU, representado pelo procurador Rodrigo Medeiros de Lima, manifestou-se nos seguintes termos[footnoteRef:3]: [3:  Peça 93.] 
"Diante dos elementos constantes dos autos, este representante do Ministério Público Junto ao Tribunal de Contas da União manifesta-se de acordo com a proposta oferecida pela SecexTCE, em pareceres uniformes (peças 41 a 43) ."
É o relatório.

não há.

Procurador Rodrigo Medeiros de Lima.

TOMADA DE CONTAS ESPECIAL. TERMO DE COMPROMISSO. CONSTRUÇÃO DE QUADRA ESPORTIVA. OMISSÃO NO DEVER DE PRESTAR CONTAS. CITAÇÃO. AUDIÊNCIA. REVELIA. CONTAS IRREGULARES. DÉBITO. MULTA. COMUNICAÇÕES.

TOMADA DE CONTAS ESPECIAL (TCE)

Secretaria de Controle Externo de Tomada de Contas Especial (SecexTCE).

Em exame, processo de tomada de contas especial instaurada pelo Fundo Nacional de Desenvolvimento da Educação (FNDE) em desfavor do Sr. Klauss Francisco Torquato Rego, prefeito de Extremoz/RN na gestão 2009-2016, devido à omissão no dever de prestar contas relativo ao termo de compromisso 942/2011, celebrado entre aquela autarquia e a municipalidade, cujo objetivo era "construção de 1 (uma) quadra esportiva escolar coberta"[footnoteRef:2].  [2:  Peça 5.] 
O valor do ajuste foi de R$ 979.795,12, sendo R$ 489.897,57 por parte do concedente, efetivamente transferidos em 8/9/2011, 15/6/2012, 1º/10/2012 e 10/12/2012[footnoteRef:3], e R$ 489.897,57 por parte do convenente, para serem aplicados no período de 8/9/2011 a 28/8/2013, com data final para apresentação da prestação de contas fixada para 9/6/2018, sem que esta tenha sido apresentada.  [3:  Peça 3.] 
O tomador de contas consignou em seu relatório a seguinte razão para instauração desta tomada de contas especial[footnoteRef:4]:  [4:  Peça 21.] 
"Não comprovação da boa e regular aplicação dos recursos federais repassados à Prefeitura Municipal de Extremoz - RN, em face da omissão no dever de prestar contas dos valores transferidos, no âmbito do termo de compromisso descrito como 'construção de 1 (uma) quadra esportiva escolar coberta', no período de 8/9/2011 a 28/8/2013, cujo prazo encerrou-se em 9/6/2018."
Na fase interna, o responsável foi devidamente comunicado[footnoteRef:5], mas não se manifestou. [5:  Peças 8-11.] 
O prefeito sucessor, Sr. Joaz Oliveira Mendes da Silva, também foi notificado pelo FNDE, uma vez que a data final do prazo fixado para apresentação da prestação de contas recaiu em sua gestão. O Sr. Joaz apresentou cópia de representação criminal que formulou à "Procuradoria Regional da República em Natal", em nome do município, contra o prefeito antecessor, relativa ao ajuste em comento[footnoteRef:6], motivo pelo qual foi excluído desta tomada de contas especial já na origem. [6:  Peça 12.] 
No âmbito deste Tribunal, a SecexTCE concluiu pela necessidade de promover a citação e a audiência do Sr. Klauss Francisco Torquato Rego, nos seguintes termos[footnoteRef:7]: [7:  Peça 33.] 
Citação
"Irregularidade 1: não comprovação da boa e regular aplicação dos recursos federais repassados ao município de Extremoz - RN, em face da omissão no dever de prestar contas dos valores transferidos, no âmbito do termo de compromisso descrito como "construção de 1 (uma) quadra esportiva escolar coberta", no período de 8/9/2011 a 28/8/2013, cujo prazo encerrou-se em 9/6/2018.
 (...) 
Conduta: não demonstrar a boa e regular aplicação dos recursos federais recebidos e geridos por meio do instrumento em questão, no período de 8/9/2011 a 28/8/2013, em face da omissão na prestação de contas, cujo prazo encerrou-se em 9/6/2018.
 (...) "
Audiência
"Irregularidade 2: não disponibilização das condições materiais mínimas e necessárias para que o seu sucessor pudesse apresentar a prestação de contas do termo de compromisso descrito como "construção de 1 (uma) quadra esportiva escolar coberta", no período de 8/9/2011 a 28/8/2013, cujo prazo encerrou-se em 9/6/2018.
 (...) 
Conduta: não disponibilizar as condições materiais mínimas e necessárias para que o seu sucessor pudesse apresentar a prestação de contas.
 (...) "
Regularmente notificado[footnoteRef:8], o responsável permaneceu silente, devendo ser considerado revel, nos termos do art. 12, §3º, da Lei 8.443/1992. [8:  Peças 37-38.] 
A SecexTCE opinou, assim, que o Sr. Klauss Francisco Torquato Rego deve ter suas contas julgadas irregulares pelo valor de R$ 489.897,56, com a consequente aplicação de multa, tendo em vista a inocorrência da prescrição punitiva. O MP/TCU, representado pelo procurador Rodrigo Medeiros de Lima, manifesta-se de acordo com a proposta.
Conforme as análises expostas anteriormente, inexistem, nos autos, elementos capazes de comprovar a boa e regular aplicação dos recursos, de modo que acolho a proposta de encaminhamento formulada pela unidade instrutiva, que contou com o endosso do MP/TCU.
Assim, o Sr. Klauss Francisco Torquato Rego deve ser condenado a ressarcir o erário federal (valor de R$ 489.897,56, histórico) e sancionado com multa. Cabe registrar que, considerados os termos da Resolução-TCU n3444/2022, não ocorreu prescrição das prescrições punitiva e ressarcitória, uma vez que, a data final para apresentação da prestação de contas era o dia 9/6/2018[footnoteRef:9].  [9:  Peça 21.] 
Diante do exposto, manifesto-me pela aprovação do acórdão que ora submeto à apreciação deste Colegiado.
TCU, Sala das Sessões, em 1 de novembro de 2022.
Weder de Oliveira
Relator